臺灣高等法院刑事判決
109年度上訴字第3477號
上  訴  人  
即  被  告  張龍輝


上列上訴人因違反毒品危害防制條例案件，不服臺灣士林地方法
院109年度審訴字第482號，中華民國109年7月9日第一審判決（
起訴案號：臺灣士林地方檢察署109年度毒偵字第568號），提起
上訴，本院判決如下：
    主  文
原判決撤銷。
本件公訴不受理。
    理  由
一、公訴意旨略以：上訴人即被告甲○○前因施用第一級毒品案件
    ，經送觀察、勒戒及強制戒治後，於民國96年3月7日執行完
    畢釋放出所，並由臺灣士林地方檢察署檢察官以96年度戒毒
    偵字第25號為不起訴處分確定。復因施用第二級毒品案件，
    經送觀察、勒戒後，因認無繼續施用毒品之傾向，於101年1
    1月9日釋放出所，並由臺灣士林地方檢察署檢察官以101年
    度毒偵字第1544號為不起訴處分確定。復因施用第一級、第
    二級毒品及竊盜案件，經原審法院以104年度審訴字第595號
    判決、104年度易字第542號判決，判處有期徒刑8月、4月、
    10月，經裁定應執行有期徒刑1年7月確定，入監執行後，於
    106年9月16日執行完畢。再因施用毒品案件，經原審法院以
    108年度審簡字第276號判決有期徒刑4月確定，而於108年9
    月19日徒刑易科罰金執行完畢。詎其仍不知悔改，基於施用
    第一級毒品海洛因之犯意，於109年3月21日17時25分為警採
    尿前之26小時內某時許，在不詳住處，以不詳之方式，施用
    第一級毒品海洛因1次；另基於施用第二級毒品甲基安非他
    命之犯意，於109年3月21日17時25分許為警採尿時回溯96小
    時內，在不詳地點，以不詳方式，施用第二級毒品甲基安非
    他命1次。嗣於109年3月21日10時45分許，在臺北市北投區
    陽明山國家公園舜水樓，因另涉嫌竊盜案件為警查獲（被告
    涉嫌竊盜罪嫌部分，另由臺灣士林地方檢察署109年度偵字
    第5751號偵辦），並經被告同意配合警方採集其尿液送驗，
    結果呈安非他命、甲基安非他命、嗎啡陽性反應。因認被告
    涉犯毒品危害防制條例第10條第1項之施用第一級毒品及同
    條第2項之施用第二級毒品罪嫌云云。
二、按刑事訴訟法第303條第1款規定，案件有起訴之程序違背規
    定之情形者，應諭知不受理之判決。此所稱之起訴之程序違
    背規定，係指檢察官提起公訴之訴訟行為於程序上有違法律
    之規定而言。而提起公訴之訴訟行為是否於程序上有違法律
    規定，原則上，固是以起訴時所存在之事項及法律規定為判
    斷，惟檢察官起訴後始發生之情事變更事由，致法院不能為
    實體審理及判決亦屬「起訴之程序違背規定」（最高法院10
    9年度台上字第3826號判決意旨參照）。
三、次按毒品危害防制條例於109年1月15日經修正公布第20條、
    第23條等條文，並增訂第35條之1，自同年7月15日施行生效
    。修正後毒品危害防制條例第20條第3項規定：「依前項規
    定為觀察、勒戒或強制戒治執行完畢釋放後，3年後再犯第1
    0條之罪者，適用前2項之規定」。同條例第23條第2項規定
    ：「觀察、勒戒或強制戒治執行完畢釋放後，3年內再犯第1
    0條之罪者，檢察官或少年法院（地方法院少年法庭）應依
    法追訴或裁定交付審理」。另同條例第35條之1第2款規定：
    「審判中之案件，由法院或少年法院（地方法院少年法庭）
    依修正後規定處理；依修正後規定應為不起訴處分或不付審
    理之裁定者，法院或少年法院（地方法院少年法庭）應為免
    刑之判決或不付審理之裁定」，亦即法院就審判中之施用毒
    品案件，應依上揭修正後規定處理。本次修正之毒品危害防
    制條例第20條第3項及第23條第2項規定，雖僅將原條文之再
    犯期間由「5年」改為「3年」，惟鑑於採取傳統刑事機構式
    處遇，將施用毒品者當作「犯人」處理，其施用人數及再犯
    率仍高，將施用毒品者監禁於監獄內，僅能短期間防止其接
    觸毒品，因慣用毒品產生之「心癮」根本無法根除，並慮及
    毒品危害防制條例施行多年累積之戒毒經驗及實效，暨逐步
    擴充之醫療、戒癮機構、專業人力、社區支援系統等資源，
    尤以本次毒品危害防制條例第24條修正，擴大檢察官對施用
    毒品者附條件緩起訴處分之範圍，使其能視個案具體情形給
    予適當多元社區處遇。準此，本次修正後對於施用毒品者之
    思維，自應與時俱進，擺脫以往側重於「犯人」身分之處罰
    ，著重其為「病患」之特質，並以「治療」疾病為出發點，
    重新評價前揭所謂「3年後再犯」之意義。而毒品戒除不易
    ，須經長期且持續之治療，為醫療及司法界之共識，施用毒
    品者既被視為「病患性犯人」，最佳處遇方式即為治療，期
    能逐漸減少毒品施用之頻率及數量，進而達到戒除毒癮的完
    全治癒目標。對於施用毒品者之治療方式，有機構外之處遇
    （如自行赴醫院戒癮、附命完成戒癮治療緩起訴處分等），
    或機構內之觀察、勒戒或強制戒治；至對施用毒品者科以刑
    罰，無非在運用刑罰之一般預防功能以嚇阻毒品之施用。基
    於憲法保障人民之生存權，及根據每個國民生存照顧需要提
    供基本給付之理念，為協助施用毒品者戒除毒癮復歸社會，
    對於經監獄監禁處遇後仍再犯之施用毒品者，更應恢復以機
    構內、外之治療協助其戒除毒癮。此即本次修正毒品危害防
    制條例第20條第3項關於施用毒品者所謂「3年後再犯」係何
    所指之立法真諦。換言之，除檢察官優先適用同條例第24條
    命附條件緩起訴處分處遇（不論幾犯，亦無年限）外，對於
    施用毒品初犯者，即應適用第20條第1項、第2項為機構內之
    觀察、勒戒或強制戒治；若於上開機構內處遇執行完畢釋放
    後，「3年內再犯」者，依第23條第2項規定，應依法追訴；
    倘於「3年後再犯」，自應再回歸到傳統醫療體系機構內重
    為觀察、勒戒或強制戒治之治療。是對於戒除毒癮不易者，
    唯有以機構內、外處遇及刑事制裁等方式交替運用，以期控
    制或改善其至完全戒除毒癮。是以，現行毒品危害防制條例
    既認施用毒品者具有「病患性犯人」特質，強調治療勝於處
    罰、醫療先於司法，對於第20條第3項及第23條第2項所謂「
    3年後（內）再犯」，自應以3年為期，建立定期治療之模式
    。準此，第20條第3項規定中所謂「3年後再犯」，只要本次
    再犯（不論修正施行前、後）距最近1次觀察、勒戒或強制
    戒治執行完畢釋放，已逾3年者，即該當之，不因其間有無
    犯第10條之罪經起訴、判刑或執行而受影響（最高法院109
    年度台上大字第3826號裁定意旨參照）。
四、經查：
　㈠被告前因施用毒品案件，經原審法院以88年度毒聲字第86號
    裁定送觀察、勒戒後，因認無繼續施用毒品傾向，於88年2
    月10日執行完畢釋放出所，並由臺灣士林地方檢察署檢察官
    以88年度偵字第1082號為不起訴處分確定；又因施用第一級
    毒品案件，經原審法院以95年度毒聲字第28號裁定送觀察、
    勒戒後，因認有繼續施用毒品傾向，再經原審法院以95年度
    毒聲字第118號裁定令入戒治處所施以強制戒治後，於96年3
    月7日停止戒治釋放出所，並由臺灣士林地方檢察署檢察官
    以96年度戒毒偵字第25號為不起訴處分確定；復因施用第二
    級毒品案件，經原審法院以101年度毒聲字第215號裁定送觀
    察、勒戒後，因認無繼續施用毒品傾向，於101年11月9日執
    行完畢釋放出所，並由臺灣士林地方檢察署檢察官以101年
    度毒偵字第1544號為不起訴處分確定。有本院被告前案紀錄
    表及在監在押全國紀錄表在卷可查（本院卷第25至27、29頁
    ，原審卷第86頁）。
　㈡嗣被告⒈於109年3月21日17時25分為警採尿前回溯26小時內某
    時許，再犯本件施用第一級毒品海洛因之犯行，⒉於109年3
    月21日17時25分為警採尿前回溯96小時內某時許，另犯本件
    施用第二級毒品甲基安非他命之犯行，距被告最近一次觀察
    、勒戒或強制戒治執行完畢釋放之日（即101年11月9日），
    已逾3年，核屬毒品危害防制條例第20條第3項所規定之「3
    年後再犯」。揆諸前開說明，本件仍應依修正後之毒品危害
    防制條例第20條第3項、現行同條例第24條等規定，由檢察
    官基於一次性之整體規劃而重啟處遇程序，視被告個案情形
    ，是否適合「觀察、勒戒或強制戒治」或給予「附命完成戒
    癮治療緩起訴處分」之機會。檢察官逕予提起公訴，法院無
    從替代檢察官為上開合義務性之裁量處遇，應認本件起訴程
    序違背規定，且無從補正。原審未及適用修正後之毒品危害
    防制條例，諭知被告有罪之實體判決，即有違誤。被告上訴
    雖未指摘及此，然原判決既有前揭可議之處，自屬無可維持
    ，應由本院將原判決撤銷，諭知公訴不受理之判決，並不經
    言詞辯論為之。
據上論斷，應依刑事訴訟法第369第1項前段、第364條、第303條
第1款、第307條，判決如主文。
中　　華　　民　　國　 109　　年　　12　　月　　29　　日
                  刑事第二十五庭審判長法　官  邱滋杉
                                      法　官  黃翰義
                                      法　官  陳彥年
以上正本證明與原本無異。
施用第一級毒品部分如不服本判決應於收受送達後20日內向本院
提出上訴書狀，其未敘述上訴之理由者並得於提起上訴後20日內
向本院補提理由書（均須按他造當事人之人數附繕本）「切勿逕
送上級法院」。
施用第二級毒品部分不得上訴。
                                      書記官  彭秀玉
中　　華　　民　　國　　109 　年　　12　　月　　29　　日